【裁判字號】    98,上易,276
【裁判日期】    980603
【裁判案由】    妨害兵役
【裁判全文】
臺灣高等法院臺南分院刑事判決  九十八年度上易字第二七六號
上訴人  臺灣雲林地方法院檢察署檢察官
被  告  甲○○
                （另案於臺灣臺中監獄執行）
上列上訴人因被告妨害兵役案件，不服臺灣雲林地方法院九十七
年度易字第八八七號中華民國九十八年三月十七日第一審判決（
起訴案號：臺灣雲林地方法院檢察署九十七年度偵緝字第二二二
號），提起上訴，本院判決如下：
    主    文
上訴駁回。
    理    由
一、公訴意旨略以：被告甲○○係後備軍人，原住雲林縣斗南鎮
    ○○里○○路○段一五一號，於民國（下同）九十二年十二
    月間退伍後，即遷出上開處所無故不依規定申報，致使雲林
    縣後備司令部所發指定應於九十六年六月十一日，前往臺中
    縣烏日鄉○○村○○路○段五０二號成功嶺營區報到之教育
    召集令無法送達，因認被告甲○○涉犯妨害兵役治罪條例第
    十條第一項第三款、第三項後備軍人意圖避免召集處理，居
    住處所遷移，無故不依規定申報，致使召集令無法送達罪，
    而應依同條例第六條論處。
二、按犯罪事實應依證據認定之，無證據不得認定犯罪事實，不
    能證明被告犯罪者，應諭知無罪之判決，刑事訴訟法第一百
    五十四條第二項、第三百零一條第一項分別定有明文。又刑
    事訴訟法第一百六十一條第一項規定：「檢察官就被告犯罪
    事實，應負舉證責任，並指出證明之方法。」因此，檢察官
    對於起訴之犯罪事實，應負提出證據及說服之實質舉證責任
    。倘其所提出之證據，不足為被告有罪之積極證明，或其指
    出證明之方法，無從說服法院以形成被告有罪之心證，基於
    無罪推定之原則，自應為被告無罪判決之諭知（最高法院九
    十二年度臺上字第一二八號判例參照）。
三、公訴人認被告甲○○涉有上開犯嫌，無非以被告甲○○於檢
    察官訊問時之供述、教育召集令、召集令交付通知、雲林縣
    後備指揮部列管後備軍人參加召集未按戶籍地居住亦未申報
    戶籍遷移調查表、九十六年教育召集未到人員訪查表各一份
    等為其論據。
四、訊據被告甲○○固坦承其於九十二年間退伍，退伍前就未居
    住在當時戶籍地雲林縣斗南鎮○○里○○路○段一五一號，
    而因工作關係住在臺中縣沙鹿鎮，退伍後依然居住在臺中縣
    沙鹿鎮繼續工作之事實，惟堅決否認有意圖避免召集而未申
    報戶籍犯意，辯稱：原本雲林縣斗南鎮戶籍地址有其祖母居
    住，會幫忙代收信件及通知，但其祖母過世之後，就沒有人
    住，所以沒有收到教育召集令，其未申報戶籍變更並非故意
    ，也不是為了避免教育召集等語。
五、經查：
(一)被告甲○○係後備軍人，原住雲林縣斗南鎮○○里○○路○
    段一五一號，於九十二年十二月間退伍後，未居住上開原戶
    籍地，居住在臺中縣沙鹿鎮，然未依規定申報戶籍變更，雲
    林縣後備司令部於九十六年四月二十五日以召集符號博愛甲
    字251502號、召集令編號0206號為教育召集令，指定被告應
    於九十六年六月十一日，前往臺中縣烏日鄉○○村○○路○
    段五０二號成功嶺營區報到，並向被告原雲林縣斗南鎮戶籍
    地址送達，然該址已遭法拍，無人居住，致使上開教育召集
    令無法送達之事實，為被告甲○○所坦認在卷，並有教育召
    集令、召集令交付通知、雲林縣後備指揮部列管後備軍人參
    加召集未按戶籍地居住亦未申報戶籍遷移調查表、九十六年
    教育召集未到人員訪查表各一份，及個人戶籍資料查詢結果
    一份在卷可考（見偵字第四０四八號偵查卷第二十一頁）。
(二)按九十一年六月二十六日修正公布，同年月二十八日生效之
    妨害兵役治罪條例第十條第一項係增訂舊法所無之「後備軍
    人意圖避免召集處理」為主觀要件，此項主觀要件應依修正
    後新法另依證據具體認定之，始得為該條項適用之依據。（
    中略）而檢察官提出之證據又僅能證明被告未實際居住於戶
    籍地之此一客觀事實，而未能證明被告之所以未居住於戶籍
    地，係出於避免召集處理之意圖，現存積極證據既不足為不
    利於被告之認定時，即應為有利於被告之認定，而為被告無
    罪判決之諭知，所為論證尚與經驗及論理法則無違，依前開
    說明，即不能指為違法（最高法院九十六年度臺非字第一四
    八號判決意旨參照）。是公訴人除需舉證被告未實際居住於
    其戶籍地之客觀事實外，尚需具體舉證被告「意圖避免召集
    」之主觀犯意。
(三)依據本案上開卷證，及被告之供述，僅得證明被告未居住於
    其原戶籍地雲林縣斗南鎮○○里○○路○段一五一號，而於
    退伍後直至召集時，均居住在臺中縣沙鹿鎮之客觀事實。至
    於被告未居住於戶籍地之原因，除其所辯解之工作因素，有
    很多之可能，難以僅因未居住於原戶籍地，即逕認被告必出
    於「避免召集」之意圖。此部分，依上開說明，須由檢察官
    就被告「意圖避免召集」之主觀犯意，應負舉證責任，然就
    卷內卷證資料，此部分尚乏具體證據證明，被告「意圖避免
    召集」之主觀犯意，而佐證被告確有避免召集之犯意。
(四)綜上所述，被告固有未居住於戶籍地之客觀事實，然公訴人
    既無法證明被告有「避免召集」之犯意，依卷內證據，未能
    使本院之心證達到確信被告具有妨害兵役故意之程度，揆諸
    前揭說明，犯罪屬不能證明。
六、原審以被告犯罪不能證明，為被告無罪判決之諭知。本院經
    核原判決認事用法，均無不合。公訴人上訴，指摘原判決不
    當，為無理由，應予駁回。
七、據上論斷，應依刑事訴訟法第三百六十八條，判決如主文。
本案經檢察官郭珍妮到庭執行職務。
中    華    民    國    98    年    6     月    3     日
                  刑事第一庭審判長法官  黃  崑  宗
                                  法官  王  明  宏
                                  法官  蔡  長  林
以上正本證明與原本無異。
不得上訴。
                                書記官  李  培  薇
中    華    民    國    98    年    6     月    4     日


司法院資訊處製作；財團法人民間司法改革基金會備份。
